【裁判字號】    90,台上,2061
【裁判日期】    900412
【裁判案由】    違反麻醉藥品管理條例
【裁判全文】
最高法院刑事判決                                九十年度台上字第二○六一號
    上  訴  人  台灣高等法院高雄分院檢察署檢察官
    上  訴  人
    即  被  告  甲○○
    選任辯護人  黃宏綱律師
                呂富田律師
    被      告  丙○○
                乙○○
右上訴人等因被告等違反麻醉藥品管理條例案件，不服台灣高等法院高雄分院中華民
國八十七年十二月八日第二審判決（八十七年度上訴字第一九五六號，起訴案號：台
灣高雄地方法院檢察署八十六年度偵字第二五八一八號），提起上訴，本院判決如左
：
    主  文
原判決撤銷，發回台灣高等法院高雄分院。
    理  由
本件原判決認定上訴人甲○○因曾向柳智元購買化學合成麻醉藥品安非他命吸用，竟
於民國八十六年五月、六月、七月，基於幫助柳智元販賣安非他命之概括犯意，在高
雄市○○街七一巷五弄一之四號處所，聯絡柳智元到達上述地點，每次均由柳智元直
接將安非他命販賣予乙○○，每次販賣約一兩，亦均由柳某直接向乙○○收取價款新
台幣（下同）四萬元，共幫助柳某販賣安非他命三次，每次從中賺得一千元花用等情
，因將第一審關於上訴人甲○○部分不當之科刑判決撤銷，改判論處上訴人甲○○連
續幫助非法販賣化學合成麻醉藥品罪刑。另以公訴意旨略稱：被告丙○○夥同甲○○
、柳智元於八十六年五月至九月間，販賣安非他命予乙○○三次，共抽取三千元花用
；另被告丙○○與甲○○共同販賣數次安非他命予柳智元；被告乙○○自八十三年二
月間某日起至不詳時間止，先後七次，在不詳地點，以同於購入之價格販賣安非他命
予丙○○，乙○○則從中抽取若干數量之安非他命吸用，因認被告丙○○、乙○○亦
均涉犯麻醉藥品管理條例第十三條之一第二項第一款之連續非法販賣化學合成麻醉藥
品罪嫌，經原審審理結果，認不能證明被告丙○○、乙○○等二人犯罪，因而撤銷第
一審此部分不當之科刑判決，改判諭知被告丙○○、乙○○均無罪之判決。固非毫無
見地。
惟查：(一)、被告之自白，雖為證據之一種，但依刑事訴訟法第一百五十六條第二項規
定，被告之自白，不得作為有罪判決之唯一證據，仍應調查其他必要之證據，以察其
是否與事實相符。考其立法意旨乃欲以補強證據擔保自白之真實性，亦即以補強證據
之存在，藉之限制自白在證據上之價值，防止偏重自白，發生誤判之危險；以被告之
自白，作為其自己犯罪之證明時，尚有此危險；以之作為其他共犯之罪證時，不特在
採證上具有自白虛偽性之同樣危險，且共犯者之自白，難免有嫁禍他人，而為虛偽供
述之危險。是則利用共犯者之自白，為其他共犯之罪證時，其證據價值如何，按諸自
由心證主義之原則，固屬法院自由判斷之範圍；但共同被告不利於己之陳述，雖得採
為其他共同被告犯罪之證據，惟此項不利之陳述，須無瑕疵可指，且就其他方面調查
，又與事實相符者，始得採為其他共同被告犯罪事實之認定；若不為調查，而專憑此
項供述，即為其他共同被告犯罪事實之認定，顯與刑事訴訟法第一百五十六條第二項
之規定有違。因之，現行刑事訴訟法下，被告之自白，或共同被告不利於己之陳述，
其證明力並非可任由法院依自由心證主義之原則，自由判斷，而受相當之限制，有證
據法定主義之味道，即尚須另有其他必要之補強證據，來補足其自白之證明力，始得
採為斷罪資料。本件原判決認定上訴人甲○○有連續幫助柳智元非法販賣安非他命予
乙○○之犯行，無非以上訴人甲○○及共同被告丙○○在警訊之自白為其論罪依據。
惟卷查乙○○自警訊迄原審審理中均否認有於八十六年五月至七月間透過上訴人甲○
○居中聯絡在高雄市○○街七一巷五弄一之四號處所向柳智元購買安非他命，並供稱
其不認識柳智元等情（見偵查卷第五至六頁、八二頁，一審卷第五二頁背面，原審卷
第三六頁）。另柳智元於第一審法院審理中亦否認曾在高雄市○○街七一巷五弄一之
四號處所非法販賣安非他命予乙○○之情事（見第一審卷第八十頁背面）。共同被告
丙○○在警訊時雖供稱：「是因為有人要向我購買安非他命時，我或男友甲○○身上
沒有安非他命時，就聯絡柳智元代為購買安非他命，賺取價差，例如有人要購買五千
元之安非他命，我或王健仁就向柳智元聯絡購買四千元之安非他命充數，賺取差額一
千元……，並非我販賣安非他命，只是替人聯絡」、「乙○○自當兵以後，約在八十
六年五月起分別在五月、六月、七月間分別透過我或甲○○之居間聯絡，在我住處向
柳智元購買數量『一兩』之安非他命（價格四萬元），共三次，我及甲○○賺取差價
三千元，共同朋分花用」各等語（見警卷第七頁背面、第八頁正面），則共同被告丙
○○就如何賺取差價一節，即有前後供述不符之瑕疵，其上開有瑕疵之自白自難採為
上訴人甲○○犯罪之證據。至上訴人甲○○在警訊時固供稱：「我是於八十六年五月
、六月、七月各一次，凌晨一時許，在住處高雄市○○街七一巷五弄一之四號，乙○
○欲向我購買安非他命時，我聯絡柳智元到達我住處，由柳智元攜帶數量為『一兩』
之安非他命販賣給乙○○，價格為四萬元，共計三次，分別為一次數量『一兩』之安
非他命，我向柳智元拿取三千元之代價與與丙○○朋分花用」等語（見警卷第五頁背
面），惟上訴人甲○○在檢察官偵查中、一審及原審審理中均否認有幫助柳智元非法
販賣安非他命予乙○○之犯行，則上訴人甲○○就有無幫助柳智元非法販賣安非他命
予乙○○一節，前後供述不相一致，亦有瑕疵，則其警訊自白之真實性如何，已非無
疑義。究竟有何補強證據足以證明上訴人甲○○在警訊時所供稱其居間幫助柳智元非
法販賣安非他命予乙○○之供詞與事實相符，原判決亦未詳加調查說明，遽採為上訴
人甲○○有此部分犯行之證據，尚嫌速斷而難昭信服。(二)、審理事實之法院對於被告
有利及不利之證據，應一律注意，詳為調查，綜合全案證據資料，本於經驗法則以定
其取捨，並將取捨證據及得心證之理由於判決內詳為說明。故證據雖已調查，而尚有
其他部分並未調查，仍難遽為被告有利或不利之認定；如有應調查之證據未予調查，
率行判決，其判決當然為違背法令。卷查丙○○在警訊時供稱：「我以往的安非他命
均是向同學乙○○購買，每次一包安非他命，購價一千元，共計購買過七次左右」等
語（見警卷第七頁背面）。被告乙○○在警訊時供稱：「我是自八十三年二月間起，
丙○○以每包一千元之代價向我購買安非他命時，我向綽號『阿龍』者購買安非他命
後，再轉售給丙○○，我從中賺取些安非他命吸食而已，次數只有一、二次而已」（
見偵查卷第五頁背面），於第一審法院審理中亦供稱：「（為何在警訊中承認販賣安
非他命給丙○○？）那是很久以前，我替她去向『阿龍』調貨的，那是八十三年時的
事了」（見第一審卷第五二頁背面）各等語，則被告乙○○似有於八十三年間向「阿
龍」購買安非他命後交付丙○○之情事。又依卷附之監察譯文報告表所載監聽電話號
碼0000000與電話號碼0000000之通話內容觀之（監聽日期自八十六年
九月四日起至八日止），柳智元自八十六年九月四日至同年月十七日止，先後三次利
用上開0000000之電話，撥打電話號碼0000000與某女、甲○○通話，
內容均為接洽調貨或購買物品（該物品應係指安非他命），此有該監察譯文報告表在
卷可稽（見警卷第二一頁背面、第二二頁正面、第二六頁）；且柳智元在第一審審理
中亦供承有撥打上開之電話無訛（見一審卷第八一頁正面）。究竟被告乙○○於八十
三年間交付安非他命供被告丙○○吸用共計幾次？有無營利之意圖？上開監察譯文報
告表中之某女是否即為被告丙○○？被告丙○○有無與甲○○共同販賣安非他命予柳
智元？凡此與判斷被告乙○○、丙○○是否應負非法販賣化學合成麻醉藥品或轉讓禁
藥之刑責，至有關係，仍有待查明釐清。原審對於上開諸疑點未予調查釐清，即為被
告丙○○、乙○○無罪之判決，尚嫌速斷，其審理猶有未盡。以上諸端，或為上訴人
等上訴意旨所指摘，或為本院得依職權調查之事項，應認原判決有撤銷發回更審之原
因。至原審認上訴人甲○○被訴非法販賣安非他命予柳智元不另為諭知無罪部分，公
訴人認該部分與上開論罪部分有連續犯裁判上一罪關係，依審判不可分原則，一併發
回，附予敘明。
據上論結，應依刑事訴訟法第三百九十七條、第四百零一條，判決如主文。
中      華      民      國     九十     年      四      月     十二     日
                              最高法院刑事第九庭
                                  審判長法官  陳  宗  鎮
                                        法官  劉  介  民
                                        法官  魏  新  和
                                        法官  孫  增  同
                                        法官  蕭  權  閔
      右正本證明與原本無異
                                              書  記  官
中      華      民      國     九十     年      四      月     十八     日


司法院資訊處製作；財團法人民間司法改革基金會備份。
